【裁判字號】    99,抗,841
【裁判日期】    991006
【裁判案由】    業務侵占
【裁判全文】
臺灣高等法院臺中分院刑事裁定           99年度抗字第841號
抗  告  人  臺灣彰化地方法院檢察署檢察官
被      告  甲○○
上列抗告人因被告犯業務侵占案件，不服臺灣彰化地方法院中華
民國99年8月12日99年度易字第340號裁定，提起抗告，本院裁定
如下：
    主  文
抗告駁回。
    理  由
一、抗告意旨詳如附件一抗告書內容所載。
二、原裁定意旨詳如附件二裁定書內容所載。
三、按刑事訴訟法第一百六十一條第一項規定：「檢察官就被告
    犯罪事實，應負舉證責任，並指出證明之方法。」因此，檢
    察官對於起訴之犯罪事實，應負提出證據及說服之實質舉證
    責任。又同條第二項規定：「法院於第一次審判期日前，認
    為檢察官指出之證明方法顯不足認定被告有成立犯罪之可能
    時，應以裁定定期通知檢察官補正，逾期未補正者，得以裁
    定駁回起訴。」該條項之立法理由謂：「為確實促使檢察官
    負舉證責任及防止其濫行起訴，基於保障人權之立場，允宜
    慎重起訴，以免被告遭受不必要之訟累，並節約司法資源之
    使用」等語。是以，檢察官起訴時所指出之證明方法顯不足
    認定被告有成立犯罪之可能，且尚有其他證據可資調查時，
    應由法院依上開規定裁定命檢察官補正，以實踐檢察官起訴
    時所應負實質舉證之義務，固不待言；若檢察官起訴時所指
    出之證明方法顯不足認定被告有成立犯罪之可能，且已無其
    他積極證據可資調查，此一情形原不得起訴，倘若起訴，即
    屬前開公訴權濫用之情形，為使人民能免於原本無須接受之
    應訴不利益，並維護公平法院之角色，法院更應於檢察官無
    法舉證之時以裁定駁回公訴，方合於前開立法意旨。是以，
    刑事訴訟法第一百六十一條第一項明定檢察官舉證責任之內
    涵，除應盡「提出證據」之形式舉證責任外，尚應「指出其
    證明之方法」，用以說服法院，使法官確信被告犯罪構成事
    實之存在。此指出其證明之方法，應包括指出調查之途徑，
    與待證事實之關聯及證據之證明力等事項，而同條第二、三
    、四項，乃新增法院對起訴之審查機制及裁定駁回起訴之效
    力，以有效督促檢察官善盡實質舉證責任，藉免濫行起訴（
    最高法院九十一年度第四次刑事庭會議決議內容第一點參照
    ）。
四、經查：
    本件抗告人即檢察官（以下稱檢察官）認被告甲○○涉犯業
    務侵占罪嫌，固提出如起訴書所列及補正之證據資料為憑，
    原審法院從形式上審查，雖有被告於警詢及偵訊時坦承告訴
    人賴鎰、江明穎兩人確有交付投資款項事實及匯入信東公
    司申設於萬泰銀行員林分行000000000000號帳號事實之供述
    ，與上開帳戶之交易明細查詢資料、交易清單及不動產投資
    契約書為據。
１、本件被告為址設彰化縣員林鎮○○路三百四十二號信東資產
    管理股份有限公司（以下稱信東公司）之總經理。其於民國
    九十五年四月間，邀集賴鎰、江明穎、陳宗億及邱寬倫共
    同出資興建坐落彰化縣永靖鄉○○段二四０之一、二四七及
    二四七之三地號土地上之「金牛座經典別墅」住宅建案臺（
    下稱「金牛座建案」），五人約定該建案總投資金額為新幣
    （下同）一億零八百萬元，賴鎰、江明穎及邱寬倫各負擔
    其中5％即五百四十萬元，陳宗億負擔其中百分之十即一千
    零八十萬，其餘75％即八千一百萬元部分，由被告負責出資
    一節，除賴鎰、江明穎陳述在卷外，並為被告所是認（見
    臺灣彰化地方法院檢察署九十八年度調偵字第四六四號偵查
    卷第七、八、一四二頁）。
２、惟按侵占罪之成立，係以意圖為自己或第三人不法之所有，
    而擅自處分自己持有之他人所有物或變易持有之意為所有之
    意，而逕為所有人之行為為要件，公務員侵占公用財物或非
    公用私有財物罪之侵占行為亦然，若僅不法挪用致一時未能
    交還，並無為自己或第三人不法所有之意圖者，因缺乏主觀
    犯意，自不能以該罪相繩（最高法院九十二年度臺上字第六
    九九七號判決意旨參照）。本件檢察官先是指稱被告係信東
    公司總經理，負責綜理執行該公司不良資產收購、催收等業
    務，為從事業務之人，若認被告是以該身份侵占公司款項，
    而構成業務侵罪，然卷內欠缺相關之證據資料；嗣檢察官又
    依告訴人所述，指稱被告係合夥事業之執行人，惟合夥既未
    經清算，則被告又如何侵占合夥財產？亦未見其說明及提出
    相關證據。另檢察官固將告訴狀後所附之銷售契約書影本、
    建物登記謄本、收支總明細表影本、被告所提之不動產契約
    書、投資資金明細表等件，作為本案起訴所憑證據，然此等
    書證究係用以佐證被告何次侵占款項行為？告訴人各次侵占
    金額及依據亦為如何？亦未見起訴書載述細分。起訴書所指
    「金牛座建案」收入大於支出，剩餘約九千餘萬元之事實，
    此部分是否即為告訴人等所應分配之利潤，或間雜被告與他
    人卓岳榮之借貸款項，而非投資事項（見證人卓岳榮之證述
    ），綜上所述，檢察官提出證據資料尚有不足，則起訴書所
    載僅以告訴人之投資金額（投資總額為一億零八百萬元，告
    訴人兩人各為5％）作為被告於公司之侵占款項，難以認定
    告訴人之指訴與其所提出之卷證資料勾稽相合。是以，原審
    法院以裁定通知檢察官於九十九年七月十二日命補正裁定送
    達後十五日內補正被告犯罪之證據並指出證明之方法，嗣檢
    察官雖於九十九年八月二日以彰檢文律99蒞2087字第35305
    號函檢送補充理由書及附件即告訴人補充告訴理由狀一件，
    然該補充理由書僅列有：一、起訴書犯罪事實欄部分補充文
    字「一、甲○○．．，接續將依約應分配予賴鎰、江明穎
    之利潤『合計904萬1,736元』予以侵占入己．．」。二、被
    告甲○○侵占告訴人賴鎰、江明穎投資分配款各均為452
    萬868元，合計侵占總金額為904萬1,736元。三、另檢附告
    訴人提出之補充告訴理由狀傳真本一份等共三項內容。然依
    上開函覆內容僅補充檢察官認定被告侵占之金額，卻未說明
    該侵占金額之認定依據，並未實質補正被告犯罪之證據及指
    出證明之方法，因認檢察官就被告係於何時、何地、以何種
    方式、侵占何種款項？及被告與告訴人究係成立何種民事法
    律關係？其投資契約性質為何？攸關本件告訴人是否及如何
    分配利益、分擔虧損；又在尚未清算或法律關係結束前，被
    告係如何侵吞告訴人一部或全部貨款之犯罪事實及證據等事
    項，並未向原審法院提出。檢察官既未就上開事項補正，原
    審法院以檢察官所指出之證明方法顯不足認定被告有成立犯
    罪之可能而裁定「公訴駁回」，經核於法並無不合。本件抗
    告意旨猶執陳詞，指摘原裁定不當，為無理由，應予駁回。
五、據上論結，應依刑事訴訟法第四百十二條 ，裁定如主文。
中    華    民    國    99    年    10    月    6     日
            刑事第三庭   審判長法  官  王  增  瑜
                               法  官  唐  光  義
                               法  官  曾  佩  琦
以上正本證明與原本無異。
不得再抗告。
                               書記官  陳  玫  伶
中    華    民    國    99    年    10    月    6     日

司法院資訊處製作；財團法人民間司法改革基金會備份。
